【裁判字號】    98,消債抗,591
【裁判日期】    981118
【裁判案由】    聲請更生程序
【裁判全文】
臺灣高雄地方法院民事裁定           98年度消債抗字第591號
抗  告  人  乙○○
上列抗告人因消費者債務清理事件聲請更生，對於中華民國98年
10月19日本院98年度消債更字第1101號裁定提起抗告，本院裁定
如下：
    主  文
抗告駁回。
抗告程序費用新臺幣壹仟元由抗告人負擔。
    理  由
一、抗告意旨略以：抗告人前向最大債權金融機構即台新銀行請
    求共同協商債務清償方案成立，約定每月償還新台幣（下同
    ）10,980元，惟抗告人每月平均收入為29,402元，又抗告人
    之配偶於民國98年3 月遭資遣，雖領有失業補助金，然此補
    助金為短期收入，僅領取至98年7 月，現無任何收入來源，
    故其每月須獨立支付其子及配偶之扶養費用；又抗告人之房
    貸係於89年結婚時向銀行借貸修繕繼承房屋之用，該筆費用
    難謂不得認列為家庭生活費用，縱抗告人房貸部分不予認列
    ，惟若房貸不予繳納，必然遭抵押權人拍賣，抗告人勢必須
    另租屋以維持生活，故抗告人每月應承擔之費用應以15,000
    元計算，則以抗告人每月薪資29,402元，扣除每月必要生活
    費用7,618 元、扶養配偶費用7,076 元、扶養子女費用6,50
    0 元、房屋負擔15,000元後，實無力清償上開協商條件，縱
    不列入上開房屋費用，亦無法清償協商債務，故抗告人係因
    客觀收入不足而無法履行該協商條件，具有不可歸責之事由
    致履行困難，原裁定逕予駁回抗告人之聲請，於法自有未合
    ，爰依法提起本件抗告，並聲明求為：原裁定廢棄，並准為
    更生之聲請。
二、按，「債務人不能清償債務或有不能清償之虞者，得依本條
    例所定更生程序，清理其債務」；「債務人無擔保或無優先
    權之債務總額未逾新台幣1,200 萬元者，於法院裁定開始清
    算程序或宣告破產前，得向法院聲請更生。」；「債務人對
    於金融機構因消費借貸、自用住宅貸款、信用卡或現金卡契
    約而負債務，在聲請更生或清算前，應提出債權人清冊，以
    書面向最大債權金融機構請求協商債務清償方案並表明共同
    協商之意旨。」；「債務人與金融機構協商成立者，不得聲
    請更生或清算。但因不可歸責於己之事由，致履行顯有重大
    困難者，不在此限。」，消費者債務清理條例第3 條、第42
    條第1 項、第151 條1 項、第5 項分別定有明文。是依上之
    條文規定可知，債務人與金融機構協商成立債務清償方案後
    ，即應由債務人按其條件履行，如因事後發生情事變更，在
    清償期間收入或收益不如預期，致該方案履行困難甚或履行
    不能，因不可歸責於己，始能例外准許債務人聲請更生或清
    算，以避免債務人任意毀諾已成立之協商，濫用更生或清算
    之裁判上債務清理程序。從而，所謂「不可歸責於己之事由
    」，應係指客觀上債務人之支出增多，或收入、收益減少，
    非其成立協商時所能預期，諸如物價上漲而成本增加、家屬
    患病等以致支出增加，或因病無法工作、僱佣之公司倒閉或
    裁員、失業、減薪等以致收入減少，均屬之。。
三、經查：
  (一)抗告人於98年1 月20日向最大債權銀行台新銀行申請前置協
    商，雙方約定抗告人應自98年4 月10日起，分162 期，按年
    息9%計息，按月繳納10,980元以攤還無擔保債權人債務，至
    於有擔保債權人部分，則按原契約約定繼續按期繳款，並經
    台灣台北地方法院（下稱台北地院）於98年3 月19日以98年
    度消債核字第6561號裁定認可前開債務清償方案，有卷附前
    置協商申請書、前置協商機制協議書、前置協商無擔保債務
    還款分配表暨表決結果、前置協商有擔保債權明細表暨表決
    結果、台北地院98年度消債核字第6561號裁定為憑（見原審
    卷第68頁至第84頁、第44頁至第48頁、第91頁至第96頁）。
    又抗告人於98年7 月6 日向本院提出更生聲請時，仍依約履
    行上開前置協商還款義務乙節，有台新銀行98年7 月24日台
    新總債務協商部字第09800008250 號函、抗告人存款往來明
    細在卷可稽（見原審卷第65頁、第43頁），揆諸首揭規定及
    說明，抗告人於消費者債務清理條例施行後既與金融機構成
    立協商，並尚在履行協商債務中，難認其目前有何無法履行
    或履行困難情形，尚難認與聲請更生之法定要件相符。
  (二)抗告意旨雖以其須支付上開必要費用及扶養費，有無法清償
    債務之情，且其係客觀收入不足以支付必要費用及償債，故
    認具有不可歸責於己之事由致履行顯有重大困難云云，惟查
    ：
  1.抗告人自98年2 月11日起任職於光泉食品股份有限公司，其
    自98年3 月起迄98年6 月止之平均每月收入（加計業績獎金
    在內）為29,402元等情，業據抗告人陳報在卷，並有薪資存
    摺往來明細、98年3 月起迄同年6 月止之薪資單及業績獎金
    明細表為憑（見原審卷第13頁、第43頁、第26至第28頁、第
    136 頁至第138 頁），堪信為真；而抗告人既有固定收入，
    係具備相當償債能力之人，且其係於消費者債務清理條例施
    行後始與全體金融機構債權人進行前置協商，其應已斟酌自
    己資力始與債權人達成債務清償協議而未受不平對待，而其
    復未舉證證明於履行協商期間，有何增加生活費用支出或收
    入減少等非成立協商時所能預情之情事存在，其主張於攤還
    4 期協商款後即有客觀收入無力履行前開協議云云，已難採
    信。
  2.又抗告人所有門牌號碼為高雄縣大寮鄉中興村中興5 巷8 號
    房屋暨坐落基地（下稱系爭房地），總值2,397,600 元，有
    財產歸屬資料清單、土地及建物登記謄本可憑（見本院卷第
    19頁、第20頁）；再抗告人現年34歲，積欠債務總額為3,16
    7,830 元（含房屋貸款及汽車貸款在內，抗告時其陳報已將
    車輛售出），有卷附戶籍謄本及債權人清冊可稽，是以抗告
    人之債務扣除系爭房地價值後，所餘債務總額770,230 元，
    倘依其每月薪資1/3 即9,801 元分期攤還，其約於6 年7 月
    後，即可還清全部債務本金，亦難認其有何不能清償債務情
    事。
  3.再關於抗告人每月必要費用部分，抗告人既已負鉅額負債，
    其生活標準應予以壓縮至最低標準，始符公允；以抗告人居
    住於高雄縣，依內政部公告之98年度台灣省低收入戶最低生
    活費，每人每月9,829 元計算；從而，計算抗告人之每月基
    本生活費用即應以上開之9,829 元為宜。抗告人雖主張每月
    支出之房貸22,213元係因結婚時為修繕繼承老舊房屋而生，
    應列入每月之必要費用，如不予列入，該房貸倘未予繳納致
    遭拍賣房屋，將另租屋而認列租金費用，故其主張每月亦應
    以15,000計算其應負擔之必要費用云云。惟查上開房地係抗
    告人於89年9 月間因分割繼承取得，為其所自承，又抗告人
    係於94年間始持系爭房地向台新銀行辦理抵押借款，有土地
    及建物登記謄本可憑（見原審卷第20頁），此核與其所主張
    係於89年間因與配偶結婚時借貸修屋之用之情，已難謂相符
    ；又上開房屋貸款並非為取得系爭房地而貸借，原審認難謂
    屬家庭生活費用之列，自無不合。再倘抗告人日後因未按期
    繳納房貸致該屋遭拍賣，惟上開最低生活費用金額之計算內
    容既已包括水電費、勞健保、稅捐、房租等費用在內，故除
    特殊情形外，逾此範圍所主張之項目及金額即難認必要，抗
    告人主張應另行認列租屋費用及其每月之必要生活費用應以
    15,000元計算，自屬無據，要無足採。
  4.另抗告人固主張其配偶甲○○因失業而無收入，無從分擔家
    庭生活費用及子女扶養費，由其獨力支付配偶及子女之扶養
    費云云（見原審卷第86頁），並提出戶籍謄本及綜合所得稅
    各類所得資料清單可憑為證（見本院卷第39頁、第150 頁至
    第154 頁）。惟查其配偶甲○○現年32歲，原先後受僱於楠
    梓電子股份有限公司、旗勝科技股份有限公司，係有工作能
    力之人，有上開戶籍謄本及綜合所得稅各類所得資料清單可
    憑，又據抗告人前置協商申請書載稱伊與甲○○遭裁員後，
    兼有擺攤補貼家用之情（見原審卷第74頁）；並依就業保險
    法第16條第1 項第1 款規定，失業給付最長得發給6 個月，
    而甲○○於97年12月31日因離職申請失業給付，自98年3 月
    起迄同年7 月止，按月領有勞工保險失業補助金，平均每月
    收入13,728元（即{[12,480×3]+2,080+[14,560×2] }÷5=
    13,7 28 ），有勞工保險局核定通知書、存摺往來明細為憑
    （見原審卷第143 至147 頁、第140 至141 頁）；復參以家
    庭生活所需電費係自甲○○帳戶支出，有甲○○之郵局帳戶
    往來明細足稽（見原審卷第139 至142 頁），足認甲○○雖
    遭裁員而失業，惟渠自98年3 月起迄同年9 月止每月除均得
    支領失業給付外，並有兼職收入，應係有能力分擔家庭生活
    費用及子女扶養費之人。暨按受扶養權利者，以不能維持生
    活而無謀生能力者為限，民法第1117條定有明文，而以甲○
    ○（66年生）年僅32歲，既具備工作能力，如欲覓得工作維
    持一己生活尚非難事，且渠平日既尚有兼職收入，已不足以
    認甲○○有受抗告人扶養之必要。況本院依職權調閱甲○○
    之勞保資料，甲○○現由投保單位台灣三美股份有限公司投
    保勞工保險，投保薪資為17,280元，此有勞保局電子閘門查
    詢作業被保險人投保資料查詢1 紙可稽（見本院卷第12頁）
    ，顯見甲○○應已有工作收入，自無由抗告人扶養之必要。
    至於抗告人之子名下因確無財產及所得，有上開財產所得資
    料足憑，應由抗告人與配偶共同分攤扶養費，原審認宜由抗
    告人每月負擔扶養子女必要費用之2/3 ，尚屬合理，故本院
    抗告人主張子女扶養費，應由抗告人支付4,333 元（即6,50
    0 ×2/3=4,333 ，元以下四捨五入））始屬適當，逾此部分
    之主張則無足採。
  5.而以抗告人目前收入約為29,402元，扣除其必要生活費9,82
    9 元及其子扶養費4,333 元後，每月應尚有15,240元足供清
    償債務；又觀諸抗告人與最大債權銀行台新銀行前置協商時
    ，該行提出之協商方案為162 期利率9 ％，每期還款10,980
    元之還款方案，已如前述，則抗告人如以上開每月所餘金額
    償債，理應足以支付前置協商之還款金額，並無不能履行協
    商款項之情事。又參諸抗告人於98年3 月協商成立至今之每
    月平均月收入並無任何重大變化，抗告人亦無法提出有其他
    證據足證有何於協商後始發生支出增多，或收入收益減少且
    非其協商成立時所能預期之客觀上情事之發生，且無客觀上
    之收入扣除基本需求及扶養費用後，仍不足以支付每月協商
    款之情形，自難謂確有不可歸責於己之事由致履行上揭還款
    協議顯有重大困難之情事，故抗告人之主張實無可採。
四、綜上所述，本件抗告人亦未能舉證證明其有何陷於經濟絕境
    狀況，及具有不可歸責於己之事由致履行顯有重大困難之情
    ，自難認其更生之聲請已具備消費者債務清理條例第151 條
    第5 項規定之要件，原裁定據此駁回抗告人更生之聲請，於
    法並無違誤，抗告意旨猶執前詞，指摘原裁定不當，為無理
    由，應予駁回。
五、據上論結，本件抗告為無理由，爰依消費者債務清理條例第
    15條、民事訴訟法第495 條之1 第1 項、第449 條第1 項、
    第95條、第78條，裁定如主文。
中    華    民    國    98    年    11    月    18    日
                  民事第四庭  審判長法  官  黃宏欽
                                    法  官  楊淑儀
                                    法  官  楊淑珍
以上正本證明與原本無異。
本裁定不得再抗告。
中    華    民    國    98    年    11    月    18    日
                                    書記官  吳良美


司法院資訊處製作；財團法人民間司法改革基金會備份。
